【裁判字號】    96,易,2468
【裁判日期】    970131
【裁判案由】    詐欺
【裁判全文】
臺灣臺北地方法院刑事判決              96年度易字第2468號
公  訴  人  臺灣臺北地方法院檢察署檢察官
被      告  甲○○
上列被告因詐欺案件，經檢察官提起公訴（96年度偵字第13869
號），本院判決如下：
    主  文
甲○○幫助意圖為自己不法之所有，以詐術使人將本人之物交付
，累犯，處有期徒刑月，如易科罰金，以銀元佰元即新臺幣
玖佰元折算壹日；減為有期徒刑壹月又拾伍日，如易科罰金，以
銀元佰元即新臺幣玖佰元折算壹日。
    事  實
一、甲○○前曾於民國91年間因違反毒品危害防制條例案件，經
    本院於91年4 月22日以91年度簡字第1024號判決判處有期徒
    刑5 月確定，並於92年8 月22日執行完畢。猶不知悔改，其
    明知金融帳戶為個人理財工具，申請開設金融帳戶並無任何
    特殊之限制，一般民眾皆可以存入最低開戶金額之方式申請
    之，且一個人可以在不同之金融機構申請多數之存款帳戶使
    用，取得甚易。而可預見時下以網路詐騙促使被害人以現金
    存款或操作銀行自動付款機而詐取金錢之行為甚為猖獗，且
    廣為媒體報導，並經政府有關機關呼籲，不要受騙。依一般
    人之社會生活經驗，苟不以自己名義申請開戶，卻向不特定
    人蒐集大量他人之帳戶供己使用，其目的極可能利用該帳戶
    供作非法之用，又對交付帳戶供他人使用雖無必然遭該他人
    利用為遂行詐欺取財犯罪之確信，惟甲○○竟仍以該他人縱
    持以遂行財產犯罪亦不違本意，而基於幫助他人為詐欺取財
    之不確定犯意，於94年3 月2 日起至94年3 月14日間止之某
    日，在臺灣地區內某不詳處所，將其所有戶名為甲○○之中
    國信託商業銀行股份有限公司（以下稱中國信託銀行）、帳
    號000000000000號帳戶之存摺1 本與提款卡1 張，交付予姓
    名、年籍不詳之成年人，並告知提款卡密碼。該姓名、年籍
    不詳之人與同夥之集團成員等數人，即基於意圖為自己不法
    所有之犯意，由該集團先在雅虎奇摩拍賣網站上張貼文章，
    佯稱欲拍賣SONY T3 數位相機，而於94年3 月13日，乙○○
    上網得知該拍賣訊息，以致陷於錯誤，參與競標並得標後，
    於94年3 月14日依指示匯款新臺幣（下同）10,120元至甲○
    ○所提供之上開中國信託銀行帳戶內，該集團成員之其中1
    人即以該提款卡將該贓款提領一空得手。
二、案經乙○○訴由高雄市政府警察局移送臺灣高雄地方法院檢
    察署檢察官呈請臺灣高等法院檢察署檢察長令轉臺灣臺北地
    方法院檢察署檢察官偵查起訴。
    理  由
壹、程序方面：
    按被告以外之人於審判外之言詞或書面陳述，除法律有規定
    者外，不得作為證據。又被告以外之人於審判外之陳述，雖
    不符前4 條之規定，而經當事人於審判程序同意作為證據，
    法院審酌該言詞陳述或書面陳述作成時之情況，認為適當者
    ，亦得為證據。當事人、代理人或辯護人於法院調查證據時
    ，知有第159 條第1 項不得為證據之情形，而未於言詞辯論
    終結前聲明異議者，視為有前項同意，刑事訴訟法159 條第
    1 項、第159 條之5 分別定有明文。查證人乙○○於警詢時
    所為之陳述，固係審判外之陳述而屬傳聞證據，惟檢察官、
    被告甲○○就上開審判外之陳述，於本院審理中，並不爭執
    證據能力，復未曾於言詞辯論終結前聲明異議，而本院審酌
    該證人乙○○陳述作成時之情況，並無違法取證及證明力過
    低之瑕疵，亦認以之作為證據為適當，依前揭規定說明，自
    得為證據。
貳、實體方面：
一、訊據被告固不否認上開中國信託銀行帳戶確實為伊所申請設
    立等事實，惟矢口否認有何幫助詐欺之犯行，辯稱：伊將帳
    戶存摺與提款卡一起放在衣服口袋內攜出使用，是騎機車時
    掉的，伊因為存摺內沒有錢，就沒有報案或去銀行辦理掛失
    ，但伊確實沒有出售或交付帳戶云云。惟查：
  (一)中國信託銀行、帳號000000000000號之帳戶確實係被告所開
    設等情，業據被告坦認不諱，且有中國信託商業銀行股份有
    限公司96年12月3 日中信銀集作字第96510028號函暨所附中
    國信託商業銀行存款相關服務性業務申請／約定書、晶片卡
    各項業務申請書、各項掛失止付、更換、查詢暨終止使用申
    請書與中國信託商業銀行印鑑卡1 份及中國信託商業銀行94
    年5 月24日中信銀行作業00000000004 號函暨所附帳戶歷史
    交易查詢1 份在卷可稽。而該詐騙集團成員先在雅虎奇摩拍
    賣網站上張貼文章，佯稱欲拍賣SONY T3 數位相機，嗣於94
    年3 月13日，證人乙○○上網得知該拍賣訊息，以致陷於錯
    誤，參與競標並於得標後，於94年3 月14日依指示匯款10,
    120 元至被告所提供之上開中國信託銀行帳戶內之情，亦據
    證人乙○○於警詢中指述綦詳（見96年度偵字第3339號偵查
    卷第32頁至第34頁），並有彰化銀行自動櫃員機交易明細表
    1 份、雅虎奇摩網站文章資料1 份附卷可佐，亦與被告前述
    帳戶歷史交易查詢內容相符。是被告上開帳戶確已供有意行
    騙之詐騙集團使用，而使證人乙○○受詐術而將金錢匯入被
    告之上開帳戶內乙節，堪予認定。
  (二)雖被告辯稱：伊將帳戶存摺與提款卡一起放在衣服口袋內攜
    出使用，是騎機車時掉的，伊因為存摺內沒有錢，所以沒有
    報案或去銀行辦理掛失云云。惟查：
  (1)依被告於本院審理中供稱：伊太太叫伊將存摺拿出來，是要
    存錢進去，但忘記提款卡密碼，才去辦理新的密碼等語（見
    本院96年11月15日準備程序筆錄第2 頁），然觀諸卷附晶片
    卡各項業務申請書、各項掛失止付、更換、查詢暨終止使用
    申請書與中國信託商業銀行印鑑卡資料內容，可知，被告於
    94 年3月2 日係前往中國信託銀行辦理存摺掛失、更換提款
    卡、印鑑章等情，已與被告前揭所述顯不相同。
  (2)再經本院檢視卷附中國信託銀行帳戶歷史交易查詢表所示，
    該帳戶在94年3 月2 日辦理存摺掛失、更換提款卡、印鑑章
    後，94年3 月3 日即有9,120 元、5,120 元2 筆款項分別轉
    帳存入，並隨即以提款卡提領一空之情形，而經本院詢問被
    告上開帳戶係何時遺失乙節，被告則供稱：該帳戶存摺與提
    款卡是在94年3 月2 日補發後，隔了好幾天才遺失。伊不知
    道94年3 月3 日存款是何人轉入、也不知道錢到哪裡去等語
    （見本院97年1 月17日審判筆錄第4 頁），依此，該帳戶存
    摺與提款卡若真係如被告所稱之在94年3 月2 日辦理更換存
    摺、提款卡數日後始遺失，又豈會不知94年3 月3 日仍屬在
    己身持有存摺與提款卡狀態中，該2 筆9,120 元、5,120 轉
    帳匯入之款項係何人匯入，及以提款卡提領後，該款項去處
    之理？是被告辯稱該存摺等物品係不慎遺失云云，實堪置疑
    。
  (3)抑且，以被告所稱需用此帳戶存錢始前往中國信託銀行辦理
    新的密碼情節觀之，又豈於其所稱該存摺與提款卡遺失後，
    未再申請補發，亦未對之聞問之理，此為被告所不否認，更
    與常情相悖離。反觀被告上開中國信託商業銀行帳戶係在辦
    理掛失補發存摺、更換提款卡、印鑑章後，隨即有證人乙○
    ○遭詐欺匯款，並立即領出款項之異常情形，與現今將己身
    不需使用之帳戶，於換發存摺、變更印鑑章、提款卡密碼後
    ，出售或交付詐欺集團、並隨即供作詐騙集團詐騙贓款匯入
    、提領之用等慣常作法相合。再參諸存摺與提款卡等為個人
    重要理財物品，更涉及個人隱私事項，一般人莫不謹慎小心
    保管為是，被告所有前揭存摺等物件若真係不慎遺失，其理
    當會於知悉此情時旋即至警察機關報案或到銀行辦理掛失，
    以維護自身權益，惟被告卻置之不理，凡此種種均不合常理
    ，基此，被告前揭辯稱，實難採信。
  (4)再徵諸詐欺取財犯罪集團既知利用他人之帳戶掩飾犯罪所得
    ，應非愚昧之人，當知社會上一般人如帳戶存摺、印章、提
    款卡、提款密碼遺失或遭竊，為防止拾（竊）得之人盜領存
    款或供作不法使用，必會於發現後立即報警或向金融機構辦
    理掛失止付，在此情形下，其等如仍以該帳戶作為犯罪工具
    ，則在被害人將款項匯入該帳戶後，極有可能因帳戶所有人
    掛失止付而無法提領，則其等大費周章從事犯罪之行為，卻
    只能平白無故替原帳戶所有人匯入金錢，此等損人不利己之
    舉，聰明狡詐之犯罪集團應無可能為之，換言之，犯罪集團
    份子為確信帳戶所有人不會報警或掛失止付，確定其等能自
    由使用該帳戶提款、轉帳，方能恃無忌憚要求被害人匯款至
    該指定帳戶，依此，更徵上開帳戶之存摺、提款卡與密碼，
    確係被告自己交付犯罪集團份子無誤。
  (三)查一般國人向金融機構開設帳戶，並無任何法令限制，若係
    用於存提款之正當用途，大可光明正大自行申請，無須使用
    他人之帳戶。而帳戶係用來存提款項使用，倘有人收集他人
    帳戶做不明使用，出賣或出借帳戶之人，依社會一般人之認
    知，極易判斷係該隱身幕後之使用人意圖以使用他人帳戶，
    以供非法犯罪之用，而現行不法之徒並常利用他人帳戶來詐
    騙他人錢財之用，乃眾所週知之事實，而以被告年屆50歲，
    應具有相當之社會歷練經驗，及詐欺集團利用人頭帳戶犯罪
    之情形，已為報章、媒體廣為報導等情，被告自當可預見將
    上開帳戶之存摺、提款卡與密碼，交付姓名、年籍不詳之不
    明人士使用，該收集帳戶之人可能將之用來從事詐欺取財犯
    罪，作為詐欺取財取財之人頭帳戶，以收取被害人匯入之款
    項，竟仍將其帳戶存摺、提款卡與密碼，交付該來路不明之
    人，顯具有縱有人以其金融帳戶實施詐欺犯罪亦不違背其本
    意之幫助意思。而按刑法上之幫助犯，係對於犯罪與正犯有
    共同之認識，而以幫助之意思，對於正犯資以助力，而未參
    與實施犯罪之行為者而言。本件被告提供其帳戶之相關物件
    使被害人存入款項，僅為他人之詐欺取財犯行提供助力，尚
    無以自己實施詐欺犯罪之意思，與他人有共同犯罪之犯意聯
    絡，而有參與或分擔詐欺取財犯罪之構成要件行為，是本件
    被告僅有幫助詐欺之犯意，而為詐欺取財構成要件以外之行
    為，尚難認被告係詐欺罪之共同正犯。
  (四)綜上所述，被告前開所為辯解，顯係卸責之詞，不足採信，
    被告幫助他人犯詐欺罪之行為，事證明確，應依法論科。
三、論罪部分：
  (一)查被告行為後，刑法部分條文業已修正並於95年7 月1 日施
    行，其中刑法第2 條第1 項修正為：行為後法律有變更者，
    適用行為時之法律，但行為後之法律有利於行為人者，適用
    最有利於行為人之法律。此條規定乃與刑法第1 條罪刑法定
    主義契合，而貫徹法律禁止溯及既往原則，係規範行為後法
    律變更所生新舊法律比較適用之準據法，是刑法第2 條本身
    雖經修正，但刑法第2 條既屬適用法律之準據法，本身尚無
    比較新舊法之問題，應一律適用裁判時之現行刑法第2 條規
    定以決定適用之刑罰法律，合先敘明。
  (1)刑法第33條第5 款關於罰金刑之計算單位及處罰部分：修正
    前刑法第33條第5 款規定「罰金：1 元以上。」，與修正後
    刑法第33條第5 款規定「罰金：新臺幣1,000 元以上，以百
    元計算之。」不同；另95年6 月14日修正公布刑法施行法第
    1 條之1 ：「中華民國94年1 月7 日刑法修正施行後，刑法
    分則編所定罰金之貨幣單位為新臺幣。94年1 月7 日刑法修
    正時，刑法分則編未修正之條文定有罰金者，自94年1 月7
    日刑法修正施行後，就其所定數額提高為30倍。但72年6 月
    26日至94年1 月7 日新增或修正之條文，就其所定數額提高
    為3 倍」。現行刑法中，有關於罰金刑之計算單位及處罰之
    規定已有修正，自屬法律變更。
  (2)刑法第30條關於幫助犯部分：修正前刑法第30條第1 項、第
    2 項分別規定：「幫助他人犯罪者，為從犯。雖他人不知幫
    助之情者，亦同」、「從犯之處罰，得按正犯之刑減輕之」
    ，修正後則規定：「幫助他人實行犯罪行為者，為幫助犯。
    雖他人不知幫助之情者，亦同」、「幫助犯之處罰，得按正
    犯之刑減輕之」。依此，對被告而言修正前後，均屬幫助犯
    ，並無有利或不利之情形，自不生新舊法比較之問題，應依
    法律一般適用原則逕依裁判時刑法第30條第2 項之規定，按
    正犯之刑減輕之。
  (3)刑法第47條關於累犯之規定，將原「受有期徒刑之執行完畢
    ，或受無期徒刑或有期徒刑一部之執行而赦免後，5年以內
    再犯有期徒刑以上之罪者為累犯，加重本刑至2分之1。」之
    規定，修正為刑法第47條第1項「受徒刑之執行完畢，或一
    部之執行而赦免後，5年以內故意再犯有期徒刑以上之罪者
    為累犯，加重本刑至2分之1。」，本案被告不論依修正前刑
    法第47條或修正後之刑法第47條第1項之規定，均構成累犯
    ，並無不同，應依法律一般適用原則，適用裁判時刑法第47
    條之規定。
  (4)刑法第41條第1 項前段關於易科罰金折算標準部分：修正前
    刑法第41條第1 項前段規定：「犯最重本刑為5 年以下有期
    徒刑之刑之罪，而受6 月以下有期徒刑或拘役之宣告，因身
    體、教育、職業、家庭之關係或其他正當事由，執行顯有困
    難者，得以1 元以上3 元以下折算1 日，易科罰金。」；又
    被告行為時之易科罰金折算標準，修正前罰金罰鍰提高標準
    條例第2 條前段（現已刪除）規定，就其原定數額提高為
    100 倍折算1 日，因此被告行為時之易科罰金折算標準，應
    以銀元300 元折算1 日，經折算為新臺幣後，應以新臺幣
    900 元折算1 日。惟修正後刑法第41條第1 項前段則規定：
    「犯最重本刑為5 年以下有期徒刑之刑之罪，而受6 月以下
    有期徒刑或拘役之宣告者，得以新臺幣1,000 元、2,000 元
    、3,000 元折算1 日，易科罰金。」，比較修正前後之易科
    罰金折算標準，仍以95年7 月1 日修正公布施行前之規定，
    較有利於被告。
  (二)核被告所為，係犯修正後刑法第30條第1 項前段、第339 條
    第1 項之幫助詐欺取財罪。被告係幫助他人犯前開之罪，應
    依修正後刑法第30條第2 項之規定，按正犯之刑減輕之。又
    查被告有事實欄所載之犯罪科刑及執行情形，此有臺灣高等
    法院被告前案紀錄表存卷可按，其受有期徒刑之執行完畢後
    5 年以內故意再犯本件有期徒刑以上之罪，係屬累犯，應依
    修正後刑法第47條第1 項規加重其刑，並先加後減之。爰審
    酌被告提供帳戶幫助他人犯罪，致使真正犯罪者難以被查獲
    ，助長詐欺犯罪風氣猖獗，破壞社會治安及金融秩序甚鉅，
    並使證人乙○○受有損害，惟被告僅提供帳戶，尚未直接參
    與詐欺取財犯行，且非實際獲得暴利之人，情節顯較輕微，
    及參以其犯罪後猶否認犯行，堅不吐實等一切情狀，量處如
    主文所示之刑，並依修正前刑法第41條第1 項前段規定諭知
    易科罰金之折算標準。又被告前開犯行之犯罪時間係於96年
    4 月24日之前，且無中華民國96年罪犯減刑條例所定不得減
    刑之情形，爰依同條例第2 條第1 項第3 款規定減其宣告刑
    2 分之1 ，並依修正前刑法第41條第1 項前段規定諭知易科
    罰金之折算標準。
四、被告所交付之上開帳戶存摺與提款卡，雖係供犯罪所用之物
    ，但未經扣案，迄今仍未取回，且非義務沒收之物，爰不為
    沒收之諭知，附此敘明。
據上論斷，應依刑事訴訟法第299 條第1 項前段，修正後刑法第
2 條第1 項前段，第30條第1 項前段、第2 項、第339 條第1項
、第47條第1項，修正前刑法第41條第1項前段，刑法施行法第1
條之1，刪除前罰金罰鍰提高標準條例第2條，現行法規所定貨幣
單位折算新臺幣條例第2條，中華民國96年罪犯減刑條例第2條第
1項第3款、第7條、第9條，判決如主文。
本案經檢察官葉雅婷到庭執行職務。
中    華    民    國    97    年    1    月    31     日
                       臺灣臺北地方法院刑事第二庭
                             審判長法  官  劉煌基
                                   法  官  葉力旗
                                   法  官  賴淑美
以上正本證明與原本無異。
如不服本判決，應於判決送達後10日內向本院提出上訴狀 (應附
繕本)，上訴於臺灣高等法院。
                                   書記官  許翠燕
中    華    民    國    97    年   1      月   31     日
附錄本案論罪科刑法條：
刑法第339條
意圖為自己或第三人不法之所有，以詐術使人將本人或第三人之
物交付者，處五年以下有期徒刑、拘役或科或併科一千元以下罰
金。
以前項方法得財產上不法之利益或使第三人得之者，亦同。
前二項之未遂犯罰之。


司法院資訊處製作；財團法人民間司法改革基金會備份。
